【裁判字號】    87,訴,669
【裁判日期】    891213
【裁判案由】    偽證
【裁判全文】
臺灣彰化地方法院刑事判決                          八十七年度訴字第六六九號
    公  訴  人  臺灣彰化地方法院檢察署檢察官
    被      告  丙○○
    選任辯護人  巫瑞村律師
右列被告因偽證案件，本院判決如左：
    主  文
丙○○證人，於執行審判職務之公署審判時，於案情有重要關係之事項，供前具結，
而為虛偽陳述，處有期徒刑肆月。緩刑貳年。
    事  實
一、緣丙○○與蘇春美等人自民國八十一年十二月間起，以弘吉實業股份有限公司（
    以下簡稱弘吉公司）名義，共同借款新臺幣（下同）二千萬元予丁○○個人，黃
    某則簽發支票並提供其個人所有彰化縣溪湖鎮○○段第一○○七號等共六筆土地
    設定同額抵押權予弘吉公司以為擔保，支票每二個月屆期時，黃某則以換票方式
    續借，八十二年六月間，丙○○與黃某將前開抵押權塗銷，重行設定抵押權予「
    丙○○、陳皇名、蘇朱斌」，迄今尚未償還；八十二年八月五日，黃某所經營之
    富慶建設股份有限公司（以下簡稱富慶公司）因資財困窘，遂再向丙○○情商借
    款，並提供富慶公司與地主巫勝雄等人所合建位於彰化縣溪湖鎮○○段第一四三
    號土地上之門牌號碼「彰化縣溪湖鎮○○路○段二三巷八八弄二號之六、之十二
    」兩棟三層樓房地專供該筆借款擔保之用，丙○○則簽發如附表所示三紙面額合
    計五百萬元之支票予黃某，借款期限至同年十一月二十二日止，計息四十五萬元
    ，黃某隨即於翌日申請將前開二棟建物之所有權移轉登記為丙○○之妻楊富士名
    義，並於同年月十一日登記完竣，因實質上係供抵押擔保之用，故建物之所有權
    狀等資料仍由丁○○保管，詎於同年十二月十一日，丁○○於未曾事先告知丙○○之情狀下，向甲○○誆稱：前揭二棟房屋均係富慶公司所有，惟因尚未辦妥保
    存登記，故無建物謄本，僅有建物使用執照等語，誘使甲○○陷於錯誤，而與之
    訂立買賣契約，雙方言明買賣價金共九百萬元，其中八百萬元以富慶公司於八十
    一年三月間向甲○○之母林郭秀美等人借款二千萬元中抵銷，另一百萬元則由甲○○當場交付現款作為定金。惟甲○○嗣後發現房屋所有權業於八十二年八月間
    以買賣為名移轉為楊富士名義，且設定有一千一百萬元之最高限額抵押權予戊○○，實際價值所剩無幾，故認遭受丁○○所詐騙為由，要求解除契約，並於八十
    三年四月三十日，向臺灣彰化地法院檢察署對丁○○、吳麗峰提出詐欺之告訴，
    經該署檢察官以八十三年偵字第四一一六號提起公訴後，由本院以八十三年易字
    第二四七○號刑事判決判處丁○○、吳麗峰各有期徒刑一年、七月，丁○○、吳
    麗峰不服，紛提起上訴後，因丙○○於丁○○、吳麗峰為被告之詐欺案件之偵查
    中及第一、二審審理中之八十三年七月二十日、八十三年十一月九日、八十三年
    十一月十八日、八十四年一月六日、八十五年八月十四日以證人身份出庭應訊時
    ，均於具結後，就案情有重要關係之事項虛偽證稱：渠與丁○○合夥建築系爭房
    屋，渠是暗股，因是股東，所以系爭房子登記為渠妻楊富士名下，被告丁○○要
    賣房子給甲○○前有先向渠說明，過了幾天，丁○○又告訴渠說甲○○後悔了，
    不買了，叫渠不要再拿證件給他，這二棟房子是公司的，股東都有權利賣，只要
    互報一聲即可，他有先通知渠他要賣房子等語；致使臺灣高等法院台中分院以八
    十四年度上易字第一六九二、第一七○七號刑事判決引據為有利於丁○○與吳麗
    峰二人之認定，矧判處丁○○、吳麗峰均無罪確定。
二、案經甲○○向臺灣彰化地方法院檢察署檢察官告發偵查起訴。
    理  由
一、訊之被告丙○○堅詞否認有前揭犯行，辯稱：伊與蘇春美、蘇美玉共同自八十一
    年十二月間起，以弘吉公司名義借款二千萬元予丁○○，丁○○當時提供其個人
    所有座落溪湖鎮○○段第一００六、一００七、一００八、一００九及一０三九
    號及頂寮段第二三二號等六筆土地設定二千萬元抵押權給弘吉公司，至八十二年
    六月間，由伊及蘇美玉各支付四百萬元、二百萬元給蘇春美，而塗銷原設定之抵
    押權，由丁○○繼續借款，並重新設定抵押權予「丙○○、陳皇君、蘇朱彬」，
    迨八十三年七月間雙方結算，丁○○有簽發面額一千三百萬元之本票給伊，惟其
    本息迄未償還；而附表所列發票日分別為八十二年八月二十二日、同年月二十九
    日、同年九月二日，面額各為一百五十萬元、一百五十萬元及二百萬元之三紙支
    票，則係丁○○於八十二年八月初向伊所借用而持向案外人江儒壇（綽號阿壇）
    等人調借現款；另伊於八十二年間，陸續投資「暗股」金額達一千五百七十三萬
    三千九百三十元與丁○○建築房屋，而丁○○為擔保伊該「暗股」之權益，乃於
    八十二年八月間將系爭門牌彰化縣溪湖鎮○○路○段二十三巷八十八弄二之六、
    二之十二號（建號一五一與一五三）兩棟三層樓房過戶登記為伊妻楊富士所有，
    惟丁○○仍有權處分系爭樓房，故系爭樓房之建物所有權狀等資料乃由丁○○委
    託之乙○○代書保管。嗣八十二年十二月間，丁○○為解決富慶公司積欠甲○○
    之母林郭秀美等人之二千萬元債務，乃與甲○○就系爭兩棟樓房訂定買賣契約，
    雙方約定總價九百萬元，除甲○○人給付一百萬元定金外，其餘八百萬元價金係
    扺償富慶公司積欠林郭秀美等人之二千萬元債務，之後丁○○雖因故未能履行契
    約，然丁○○仍按原二千萬元債務計算利息，足認丁○○於買賣彼時並無詐欺之
    不法所有犯意甚明，從而伊於丁○○、吳麗峰被訴詐欺乙案偵查時及一、二審審
    理中所證述者，顯非屬有關案情之重要事項，且伊所證述之內容，均係據實陳述
    ，並無虛偽情事云云。
二、經查，按公司法固有明文規定股份有限公司無所謂「暗股股東」存在，亦不得為
    合夥事業之合夥人，然則，根據民間中小建築業界習慣，恆常於建築融資取得不
    易或不足時，採取以建築個案甚或常期性合作模式，由經營者向一般民間借款，
    並於銷售後按投資比率分享利潤，甚或平攤風險者亦有，實具有「隱名合夥」性
    質，而不諳法律者，乃名之「暗股」。而查，被告於偵查中辯稱：伊與蘇春美、
    蘇美玉自八十一年十二月間起，合資借款二千萬元予丁○○，丁○○當時提供其
    所有六筆土地設定二千萬元抵押權給弘吉公司，支票到期時，丁○○再換票續借
    ，是用來投資富慶公司「暗股」，採建築個案合作方式，謙多少分多少，八十二
    年六月間，蘇春美要取回其六百萬元投資，乃由伊與蘇美玉各墊付四百萬元及二
    百萬元，並將弘吉公司扺押權塗銷，重行設定抵押權予「丙○○、陳皇名、蘇朱
    斌」，其中伊之債權額占約三分之二，同年八月間，伊先向丁○○討回其中五百
    萬元，丁○○即簽發發票日為八十二年十一月二十二日、面額五百五十萬元之支
    票二紙給伊，其中五十萬元為以前的利息，另一紙四十五萬元之支票則是此次之
    利息，該五百萬元伊未再出借，丁○○並表示伊若擔心錢拿不回來，要先將二棟
    樓房過戶至伊名下保障，萬一富慶公司倒閉，樓房則歸伊所有，故丁○○有權出
    賣等情，固有被告於本院八十三年易字第二四七○號案件審理時提出支票與銀行
    往來明細表，暨於本案中提出之丁○○所有彰化縣溪湖鎮○○段第一○○七號土
    地登記簿謄本等為證；然被告於本院審理時另改稱：伊於八十二年間「暗股」投
    資與丁○○建築房屋，投資金額達一千五百七十三萬三千九百三十元，並由丁○○分別交付Ａ、吳麗峰八十三年二月二十三日簽發、面額一百六十六萬五千九百
    三十元Ｂ、吳麗峰八十三年二月二十五日簽發、面額八百三十六萬八千元Ｃ、富
    慶公司八十三年三月十七日簽發、面額二百萬元Ｄ、富慶公司八十三年七月三十
    一日簽發、面額三百七十萬元等四紙支票，並提出上揭支票影本為憑。是依上情
    觀之，被告自八十三年甲○○對丁○○、吳麗峰提出詐欺之告訴伊時起迄今，其
    於該案件偵、審中歷次作證暨在本件偵、審中迭次應訊，均主張其與丁○○係存
    在合夥建築房屋之「暗股」關係云云，乃被告就其投資「暗股」金額，竟窮數年
    之久，仍未結算得正確數額？從而被告與丁○○之間，是否存在有「暗股」關係
    ，誠有可疑。退而言之，縱然被告確與丁○○係存在合夥建築房屋之「暗股」關
    係，姑不論其投資「暗股」金額係二千萬元亦或一千五百七十三萬三千九百三十
    元，惟質諸被告自承：伊知悉擔保其「暗股」之系爭門牌彰化縣溪湖鎮○○路○
    段二十三巷八十八弄二之六、二之十二號（建號一五一與一五三）兩棟三層樓房
    及同段建號一五二、一五四、一五五、一六一號共六棟樓房，於八十二年八月間
    過戶登記為伊妻楊富士所有前之同年五月十一日，業已設定登記一千一百萬元之
    最高限額第一順位抵押權予戊○○之事實不諱；參以被告自陳：彼時每棟樓房時
    價約值二百萬元等語。則扣除戊○○該第一順位抵押權額度，其擔保品剩餘價值
    僅一百萬元，顯然不足擔保被告高達二千萬元或一千五百七十三萬三千九百三十
    元之「暗股」權益甚明！是被告此部分辯解，實違事理，殊難採信。
三、再查，被告另辯稱：附表所列之三紙支票，乃丁○○於八十二年八月初向伊所借
    用，並持向案外人江儒壇（綽號阿壇）等人調借現款，惟因丁○○屆期未能支付
    票款，乃由伊先行代墊，嗣後丁○○即於八十二年十月五日存入現款二百萬元至
    伊台中區中小企業銀行溪湖分行戶頭，另交付案外人楊月花八十二年十一月二十
    五日簽發、面額一百五十萬元之支票一紙與不詳姓名發票人簽發、面額一百五十
    三萬元之支票一紙償還云云，並舉出支票影本及其帳戶明細表為憑。然而既為借
    票，且丁○○尚有一千三百萬元之前債（八十二年六月重設定二千萬元抵押權部
    分，被告債權額占一千三百萬元）未還，則於丁○○未增加任何擔保品情形下，
    被告豈有同意再代其墊付票款之理？
四、又查，被告於八十二年八月五日簽發如附表所示三紙借款予富慶公司，富慶公司
    則將附表編號一、二兩紙支票持向「阿壇」融資得款二百八十五萬元，嗣該三紙
    支票均獲兌現，而富慶公司為專供擔保該五百萬元債權，乃另行提供「彰化縣溪
    湖鎮○○路○段二三巷八八弄二號之六、之十二」兩棟三層樓房地，以「買賣為
    名」，將所有權移轉於「楊富士」名下一節，亦有富慶公司帳冊其中二頁分別詳
    載：「日期八十二年八月五日借貸金額五○○萬元，以Ｎｏ７Ｃ１、Ｃ２讓陳富
    山抵押，借貸人：陳富山，借貸利息金額：四十五萬元8/22~1/22 500萬×90天
    ×0.00＝45萬．．．」、「日期八十二年八月五日，借貸人阿壇，開出銀行票據
    ：以陳富山票據三百萬，票據行庫、日期：．．」等情，暨富慶公司現金收入傳
    票、前開二棟建物登記簿謄本、臺中區中小企業銀溪湖分行八十七年四月九日中
    溪湖字第七六號函檢附支票存款交易明細一份等附卷可稽；再者，該批合建房舍
    係於八十二年三月間即已建成並完成保存登記，而該筆五百萬元借款則發生於八
    十二年八月五日，富慶公司並加計利息四十五萬元，亦顯與被告辯解所謂「個案
    合作方式」、「若個案合作則不算利息」等供述不符；從而，足證該筆五百萬元
    之借款，暨富慶公司提供系爭二棟建物供作擔保之事實，核與被告與丁○○先前
    之二千萬元或一千五百七十三萬三千九百三十元「隱名合夥」毫無干係，此五百
    萬元應純係金錢借貸關係爾。
四、末查：被告與丁○○均坦承上開建物雖已移轉所有權登記於楊富士名下，但所有
    權狀等資料仍由富慶公司保管中，亦即交由「馬姓代書」保管中等情，惟於審理
    中訊之證人乙○○證稱：伊不記得有代丁○○保管系爭樓房所有權狀資料乙情等
    語明確，顯與被告所供情節不合，然而系爭樓房所有權狀等文件不在被告保管中
    ，既為被告及丁○○二人所不爭執之事實，顯見丁○○隨時得以取得所有權狀等
    文件，而無需事先告知被告至明！再丁○○於前開詐欺案件已坦承：與甲○○訂
    約之時，曾明白表示上開建物仍屬富慶公司所有，因尚未辦妥保存登記，故無建
    物登記謄本，僅有使用執照等語；又丁○○於八十二年十二月十一日當天僅交付
    富慶公司印鑑章及使用執照影本交予陳秋津代書憑以辦理過戶事宜，而非交予楊
    富士之印鑑章及所有權狀等情，亦有證人陳秋津於前開詐欺案件偵查中之證言可
    參。則依上所述，倘若丁○○果真事先曾告知予被告知曉，何以丁○○猶刻意隱
    瞞實情，且不主動提示合乎實情之所有權狀或建物登記謄本？而被告又何以置若
    罔聞，視其五百萬元債權之擔保品於無物，而任丁○○隨意處置，且未配合提供
    楊富士之印鑑資料，以供採信於買主？況丁○○於八十二年十二月間，實際資金
    業已困難，負債累累，而其處分上開建物之目的，係為了抵償八百萬元之債務外
    ，並再獲取一百萬元現款週轉，而非單純出售獲利均分一節，亦迭據彰化地方法
    院檢察署暨前開詐欺案件歷審法院調查甚明。倘若被告確係事先已獲告知，豈甘
    棄自身債權擔保於不顧，而先行抵償丁○○之債務？是被告所辯，殊違於經驗法
    則矣。
五、綜上所述，被告於上揭詐欺案件偵查中及第一、二審審理中為證人，歷次於供前
    具結而為不實陳述，且關係該案被告丁○○刑責之認定，自屬於案情有重要關係
    之事項，本件事證已臻明確，被告所辯無非飾卸之詞，不足採信，其犯行堪以認
    定。
六、核被告所為，係犯刑法第一百六十八條之偽證罪，其於彰化地方法院檢察署偵查
    中一次具結、本院第一審審判中四次及臺灣高等法院臺中分院第二審審判中一次
    具結而為虛偽陳述，侵害之法益為國家司法審判之正確性，成立一偽證罪。爰審
    酌被告犯罪之動機、方法、手段、所生危害暨犯後態度等一切情狀，量處如主文
    所示之刑，以示懲儆。查被告於七十六年間雖曾因犯賭博罪受有期徒刑四月之宣
    告，惟其於七十六年十二月十七日易科罰金執行完畢後，五年以內未曾再受有期
    徒刑以上刑之宣告，有本院被告前案紀錄表暨臺灣彰化地方法院檢察署刑案資料
    查註紀錄表各一份在卷可稽，被告因一時失慮致觸犯刑章，其經此次刑之宣告後
    ，當能知所警惕，本院認被告所宣告之刑以暫不執行為適當，併諭知緩刑二年，
    期其自勵、自新，以觀後效。
據上論斷，應依刑事訴訟法第二百九十九條第一項前段，刑法第一百六十八條、第七
十四條第二款，判決如主文。
中    華    民    國      八十九    年      十二      月      十三      日
                            臺灣彰化地方法院刑事第一庭
                                法      官  郭  千  黛
右正本證明與原本無異。
如不服本判決應於判決送達後十日內向本院提出上訴狀(須附繕本)。
告訴人或被害人對於判決如有不服具備理由請求檢察官上訴者，其上訴期間之計算係
以檢察官收受判決正本之日期為準。
                                法院書記官  張  俞  文
中    華    民    國      八十九    年      十二      月      十五      日
刑法第一百六十八條
於執行審判職務之公署審判時或於檢察官偵查時，證人、鑑定人、通譯於案情有重要
關係之事項，供前或供後具結，而為虛偽陳述者，處七年以下有期徒刑。


司法院資訊處製作；財團法人民間司法改革基金會備份。
